【裁判字號】    89,訴,980
【裁判日期】    890920
【裁判案由】    違反藥事法等
【裁判全文】
臺灣高雄地方法院刑事判決                           八十九年訴字第九八Ｏ號
    公  訴  人  臺灣高雄地方法院檢察署檢察官
    被      告  乙○○
右列被告因違反藥事法等案件，經檢察官提起公訴（八十九年度偵字第三Ｏ八六號）
，本院判決如左：
    主  文
乙○○明知為偽藥而供應，累犯，處有期徒刑壹年陸月。
扣案之不明藥粉陸包及藥丸貳瓶沒收。
    事  實
一、乙○○前曾於民國八十五年一月間因違反藥事法等案件，經臺灣高雄地方法院以
    八十五年度訴字第一一三六號判處有期徒刑一年二月，嗣經臺灣高等法院高雄分
    院以八十五年上訴字第一五Ｏ一號上訴駁回確定，於八十七年三月十九日假釋期
    滿執行完畢，仍不知悔改。明知其並未取得合法醫師資格，不得擅自執行醫療業
    務，且其所供應予病患服用、外敷之藥丸及藥粉，係他人未經主管機關核准擅自
    製造之偽藥，竟自八十八年四月間起，至八十九年一月二十九日止，在高雄市○
    鎮區○道二街三十二號其所經營之民俗療法醫療中心內，為前來求治之人實施供
    應藥粉外敷之服務，及替王甲○○等不特定之受有跌打損傷或筋骨酸痛之患者，
    從事供應藥丸內服之醫療行為。嗣為警方會同高雄市政府衛生局人員持搜索票，
    於八十九年一月二十九日十九時三十分在上址藥局掛號室內扣得病患資料二十七
    張、藥粉六包及藥丸二瓶等物。
二、案經高雄市政府警察局移請臺灣高雄地方法院檢察署檢察官偵查起訴。
    理  由
一、右揭事實，訊據被告固於警訊及偵查中坦承上開犯行不諱，惟於本院審理時除陳
    稱有提供藥粉供病患外敷之行為外，餘均翻異前詞，辯稱：伊不知扣案之藥粉藥
    丸係偽藥，且伊並未提供藥丸供病患服用，病患王甲○○是因經常來其所經營之
    民俗療法醫療中心求診，得知伊長期服用該藥丸效果甚佳，始囑託伊代為購買云
    云。然查：
（一）被告具有國術損傷接骨之技術，為「良宜國術館」之負責人，目前在高雄市○
      鎮區○道二街三十二號經營民俗療法中心，有對受摔倒扭傷之患者提供推拿及
      敷藥之服務，並為警於八十九年一月二十九日十九時三十分許，在其上址內之
      藥局掛號室內查獲病患資料二十七張、藥粉六包及藥丸二瓶，而扣得之藥粉含
      有Caffeine及Diazepam，藥丸則含有Acetaminophen、Chlorzoxazone、
      Indomethacin、Ibuprofen、Hydrochlorothiazide、Thiamine、Caffeine、
      Diazepam等多種偽藥成份等事實，業據被告直承上情非虛，並有上開扣案物可
      資佐憑，及行政院衛生署藥物食品檢驗局八十九年三月二十八日以藥檢參字第
      八九Ｏ三三七三號函附之檢驗成績書二紙在卷足考，故上開事實堪予認定。
（二）被告為患者所實施之行為，據證人甲○○於偵查中結證稱：伊因頸部、肩膀及
      腰部酸痛而前往看病，被告有開外敷的藥，如果病情比較嚴重的會開內服的藥
      丸，醫藥費每次大約是幾百元，藥丸一天吃一粒，一次開八天份等語（見偵查
      卷八十九年二月二十三日訊問筆錄）核與被告於本院調查中所陳：伊有無償提
      供藥丸給其中一、二名主動向我索取藥丸之病患等語（見本院八十九年六月十
      六日訊問筆錄）之語相符，足證被告確曾於日常所執行之損傷接骨業務中，有
      提供藥丸供病患服用之事實至明。
（三）被告既具國術接骨之技術，經營民俗療法中心，前往求治之患者均為受到摔倒
      扭傷之人，而被告會依病情輕重提供患者藥丸服用及收取費用，與被告於警訊
      時所陳：可依病患之要求開立伊所調配之藥丸、藥粉給病患服用等語之情形為
      斷，顯見被告有對求診之病患有實施診斷及用藥之行為，另佐之行政院衛生署
      於六十四年九月九日發布之國術損傷接骨技術員管理辦法第八條及第九條規定
      ，接骨技術員不得施行注射或交付內服藥品，如違反者，依醫師法第二十八條
      之規定處罰，並撤銷其登記，可見被告上開行為已達於實施醫療行為之程度。
      雖證人甲○○事後證述：係伊主動向被告索取藥丸並未付費云云，惟此部分之
      證詞，未可單就證人主動向被告索取藥丸及被告無償提供一隅為斷，遽論此被
      告提供藥丸行為非醫療行為，應就證人甲○○至被告所經營之民俗療法中心求
      治，被告為其診斷並提供藥物之過程整體觀察，並不因提供藥丸是否有對價關
      係而否定被告並非從事診斷及提供藥品之醫療行為，而該醫療行為復與被告日
      常所執行損傷接骨之業務有密切關連，此由證人甲○○前開於偵查中證述之情
      節觀之自明。從而證人上開證述，尚未足為被告有利事實之認定，且益足徵被
      告上開係受證人甲○○囑託代為購藥之辯詞，顯屬虛構，委無足採。
（四）按藥物之標籤、仿單或包裝，應依核准，分別刊載下列事項：(1)廠商名稱及地
      址。(2)品名及許可證字號。(3)製造日期或批號。(4)主要成份含量、用量及用法
      。(5)主治效能、性能或適應症。(6)副作用禁忌及其他注意事項。(7)有效期間或
      保存期限。(8)其他依規定應刊載事項。次按，藥商不得買賣來源不明或無藥商
      許可執照之藥品或醫療器材，藥事法第七十五條第一項及第四十九條分別定有
      明文。然查：被告前曾於八十五年一月間因違反藥事法等案件，經臺灣高雄地
      方法院以八十五年度訴字第一一三六號判處有期徒刑一年二月，嗣經臺灣高等
      法院高雄分院以八十五年上訴字第一五Ｏ一號上訴駁回確定，此有本院上開判
      決書附卷可憑，該案係認定被告有明知其所提供予病患服用之中藥，係含有西
      藥成份之偽藥，而仍販賣予病患服用之事實，顯見被告對於藥品之辨識及來源
      ，應具有特別之經驗。而該扣得之藥丸及藥粉，並未見諸其許可證號且來源不
      明，業據被告陳稱：藥丸係伊向他人購得的，而藥粉係伊父親（已歿）留下來
      的等語（見本院八十九年六月十六日訊問筆錄），益足徵被告取得上開藥品之
      過程，即明知係他人未經核准擅自製造之偽藥之事實自明。參諸前述被告係經
      營民俗療法中心，而扣案藥丸及藥粉，均係自上址之藥局掛號室內起出，具有
      偽藥成份，來源不明，被告提供藥丸並未向病患收取費用，足證被告交付藥品
      之行為性質，應屬特定醫事人員執行專業行為後，所為交付藥品之行為，經核
      與行政院衛生署八十二年五月十二日衛署藥字第八二一三四三八號函釋藥事法
      第八十三條第一項所稱「供應」之定義相當，故被告上開所辯不知扣案之藥粉
      、藥丸係偽藥號云云，要係卸責之詞，不足採信，故本件事證明確，被告犯行
      堪予認定。
二、被告未取得醫師資格，擅自執行醫療業務，核其所為，係違反醫師法第二十八條
    第一項之擅自執行醫療業務罪。其明知為偽藥而供應予他人之行為，係違反藥事
    法第八十三條第一項之明知為偽藥而供應罪。被告供應偽藥之目的，係為執行醫
    療業務，故上開二罪間，應具有方法結果之牽連關係，應從一重之明知為偽藥而
    供應罪處斷。被告曾前曾於八十五年一月間因違反藥事法等案件，經臺灣高雄地
    方法院以八十五年度訴字第一一三六號判處有期徒刑一年二月，嗣經臺灣高等法
    院高雄分院以八十五年上訴字第一五Ｏ一號上訴駁回確定，於八十七年三月十九
    日假釋期滿執行完畢，此有臺灣高雄地方法院檢察署刑案資料查註紀錄表在卷足
    參，其受有期徒刑之執行完畢，五年以內再犯本件有期徒刑以上之罪，為累犯，
    依法加重其刑。爰審酌被告供應含有偽藥成份之藥丸及藥粉供病患服用及外敷，
    罔顧他人健康，及其於八十五年間即有相同之犯行，業如前述，顯見前次對其刑
    之執行，未能收矯治之效，且於犯罪後否認犯行，態度非佳等一切情狀，量處如
    主文所示之刑。至扣案藥丸二瓶，係被告擅自執行醫療業務所使用之藥物，且屬
    被告所有，業據被告供承在卷，爰依醫師法第二十八條第一項後段之規定，為沒
    收之諭知。而扣案之藥粉六瓶，係供被告犯罪所用之物，且屬被告所有，業據被
    告供明在卷，爰依刑法第三十八條第一項第二款之規定，為沒收之諭知。至於扣
    案之病患資料二十七紙，業據被告否認係其從事醫療業務對病患診斷紀錄使用，
    且本院復無法就其上所載之內容判斷確屬醫療行為所用之病歷表，故尚難認該病
    患資料係供被告診斷及實施醫療行為之用，爰未為沒收之諭知，附此敘明。
三、公訴人認被告明知未經主管機關核准擅自製造之藥品為偽藥，不得製造，竟仍提
    供其所製造之偽藥予病患外敷、內服，因而認為被告尚涉犯藥事法第八十二條第
    一項之製造偽藥罪等語，惟公訴人認被告上開犯嫌無非以被告之自白，證人甲○
    ○、陳寶蓮及呂楊月嬌之證述，及被告持有上開經鑑定有偽藥成分之藥丸二瓶、
    藥粉六包為其論據。惟查，被告固曾於警偵訊時自白有調配含偽藥成分之藥粉藥
    丸之行為，然於本院審理中堅決否認有任何製造偽藥之行為，辯稱：扣案之藥粉
    係伊父親祖傳的，藥粉係經中藥店所研製之現成藥粉，伊僅係將現成藥粉加入米
    酒攪拌，並非製造；至於藥丸則係向不知名者購買，均非伊所製造等語，惟此部
    分除被告於偵查中所陳：藥粉是伊以薄荷、紅花、當歸、大片、黃柏、靈仙等青
    草調製之自白外，並未扣得任何被告製造偽藥之器具或其他佐證，足資認定被告
    自白製造含偽藥成份之藥粉及藥丸之事實，再細繹被告上開自白內容所指均係中
    藥材及成分，並未涉及藥粉內為何含有Caffeine及Diazepam偽藥成分之製造過程
    ，而上開偽藥復無法排除係於被告取得藥粉之初即添加在內之因素，故尚難遽以
    被告持有偽藥之事實，而認係被告自白有製造偽藥犯行之補強證據，且上開證人
    之證詞，亦無涉及此部分見聞之陳述，故公訴人認被告此部分涉有藥事法第八十
    二條第一項之製造偽藥罪之犯行即有未合，此外復查無其他積極證據證明被告確
    有公訴人所指之此部犯行，惟公訴意旨認此部分與前揭論罪科刑之擅自執行醫療
    業務罪間有方法結果之牽連關係，屬裁判上之一罪，爰不另為無罪之諭知。
四、另公訴人以被告於前開時地，替不特定患者推拿敷藥治療疾病之行為，亦涉犯醫
    師法第二十八條第一項之擅自執行醫療業務罪等語。按醫師法第二十八條第一項
    前段之擅自執行醫療業務罪，係以未取得醫師資格者，擅自執行醫療業務為其犯
    罪構成要件，而所謂之「醫療行為」，該法及醫療法均未為立法解釋，但依醫師
    法第十二條規定，醫師執行業務時，應製作病歷，記載病人姓名、出生年月日、
    性別、住址、職業、病名、「診斷及治療情形」，同法第十六條亦規定，醫師非
    親自「診察」，不得施以「治療」，另行政院衛生署六十五年四月六日衛署醫字
    第一Ｏ七八八Ｏ號函亦謂：凡以治療矯正或預防人體疾病、殘缺、保健為直接目
    的，所為之診療、診斷及治或基於診察、診斷結果，以治療為目的，所為的處方
    用藥等行為之全部或一部的總稱為「醫療行為」。可見所謂「醫療行為」應指診
    斷、診療、治療及處方用藥之行為而言。既曰醫療，乃重於醫治或治療等直接可
    涉及可使病情變化之醫療行為而言，被告所坦承有替病患推拿及敷藥，為民俗療
    法治療，核與證人甲○○、呂楊月嬌及陳寶蓮之證述相符，洵足認定，然依前揭
    說明，此行為顯難認係直接涉及可使病情變化之醫療行為，再佐以行政院衛生署
    八十二年十一月十九日衛署醫字第八二Ｏ七五六五六號所公告，未涉及接骨或交
    付內服藥品，而以傳統之推拿手法，或使用民間習用之外敷膏藥、外敷生草藥與
    藥先，對運動跌打損傷所為之處置行為，不列入醫療管理之行為，此復有該公告
    意旨在卷可憑，故被告上開推拿及以藥粉外敷之行為，尚難認係醫療行為，此外
    復查無其他積極證據足認被告此部分之行為，係違反醫師法第二十八條第一項之
    犯行，故公訴意旨就此部分之論述，尚有未洽，然公訴意旨既認為此部分與前開
    論罪科刑部分，係屬一個醫療業務之概念，故應為實質上一罪之關係，爰不另為
    無罪之諭知，均併此敘明。
據上論斷，應依刑事訴訟法第二百九十九條第一項前段，藥事法第八十三條第一項、
醫師法第二十八條第一項，刑法第十一條前段、第五十五條、第四十七條、第三十八
條第一項第二款，判決如主文。
中      華      民     國      八十九      年     九     月     十九   日
                                臺灣高雄地方法院刑事第二庭
                                    審判長  法  官  黃三友
                                            法  官  廖建瑜
                                            法  官  李代昌
右正本證明與原本無異。
如不服本判決，應於判決送達後十日內，向本院提出上訴狀。
                                            書記官  吳韻芳
中      華      民      國      八十九      年     九     月     二十   日
附論本判決論罪科刑適用法條
藥事法第八十三條
明知為偽藥或禁藥，而販賣、供應、調劑、運送、寄藏、牙保、轉讓或意圖販賣而陳
列者，處五年以下有期徒刑，得併科新臺幣十萬元以下罰金。
犯前項之罪，因而致人於死者，處七年以上有期徒刑，致重傷者，處一年以上七年以
下有期徒刑。
因過失犯第一項之罪者，處一年以下有期徒刑、拘役或新臺幣十萬元以下罰金。
第一項之未遂犯罰之。


司法院資訊處製作；財團法人民間司法改革基金會備份。
